臺灣臺中地方法院交通事件裁定　　　100年度交聲字第1108號
原處分機關　交通部公路總局臺中區監理所
異　議　人
即受處分人　徐儷瑄
上列受處分人因違反道路交通管理處罰條例案件，對於交通部公
路總局臺中區監理所中華民國100 年3 月29日所為之處分（原處
分案號：中監違字第裁60-GE0000000號），聲明異議，本院裁定
如下：
    主    文
原處分撤銷。
徐儷瑄汽車駕駛人，駕駛小型車經測試檢定酒精濃度超過規定標
準，吊扣小型車駕駛執照拾貳個月，並應接受道路交通安全講習
。
    理    由
一、原處分機關處分意旨略以：異議人即受處分人徐儷瑄於民國
    98年1 月8 日2 時21分許，駕駛車牌號碼3336-FZ 號自用小
    客車，在臺中市○○○路與工學二街，因「酒後駕車行駛肇
    事（測定值1.11MG/L）」之違規，為臺中市政府警察局第三
    分局健康派出所開立中市警交字第GE0000000 號舉發通知單
    。原處分機關再於100 年3 月29日以中監違字第裁60-GE000
    0000號裁決書，依違反道路交通管理處罰條例第35條第1 項
    第1 款規定，裁處罰鍰新臺幣（下同）49,500元，吊扣駕駛
    執照12個月，並施以道安講習（本案罰鍰已繳納及駕駛執照
    吊扣已執行）。
二、聲明異議意旨略以：依據行政罰法第26條規定，一行為同時
    觸犯刑事法律及違反行政法上義務規定者，依刑事法律處罰
    之。本人業經法院判處緩起訴處分，並已義務勞務120 小時
    ，而監理機關另要向本人處罰行政罰鍰49,500元，並執行吊
    扣駕照，實無再一事二罰處行政罰之必要，請撤銷行政罰鍰
    49,500元，以維持公平正義原則等語。
三、經查：(一)本件受處分人徐儷瑄因酒後駕駛自小客車，經酒測
    測定呼氣所含酒精濃度超過標準值，為警舉發之事實，有舉
    發違反道路交通管理事件通知單、交通部公路總局臺中區監
    理所裁決書等在卷可稽，復為受處分人於聲明異議時所不爭
    執，是以本件違規事實明確，已堪認定。(二)惟按「汽車駕駛
    人，駕駛汽車經測試檢定有下列情形之一者，處新臺幣15,0
    00元以上60,000元以下罰鍰，並當場移置保管該汽車及吊扣
    其駕駛執照一年：1.酒精濃度超過規定標準」、「汽車駕駛
    人有下列情形之一者，不得駕車：2.飲用酒類或其他類似物
    後其吐氣所含酒精濃度超過每公升0.25毫克或血液中酒精濃
    度超過百分之0.05以上」，道路交通管理處罰條例第35條第
    1 項第1 款、道路交通安全規則第114 條第2 款分別定有明
    文。而依95年2 月5 日正式施行之行政罰法第26條第1 項規
    定：「一行為同時觸犯刑事法律及違反行政法上義務規定者
    ，依刑事法律處罰之。但其行為應處以其他種類行政罰或得
    沒入之物而未經法院宣告沒收者，亦得裁處之。」此乃一行
    為同時造成刑罰法律與行政秩序罰規定發生競合適用之關係
    時，基於「一事不二罰」之法理，經由立法程序確立應以刑
    罰優先為原則，避免行為人承受過度且重複之處罰。此觀該
    條立法理由明確揭示：「一行為同時觸犯刑事法律及違反行
    政法上義務規定時，由於刑罰與行政罰同屬對不法行為之制
    裁，而刑罰之懲罰作用較強，故依刑事法律處罰，即足資警
    惕時，實無一事二罰再處行政罰之必要。且刑事法律處罰，
    由法院依法定程序為之，較符合正當法律程序，應予優先適
    用。但罰鍰以外之沒入或其他種類行政罰，因兼具維護公共
    秩序之作用，為達行政目的，行政機關仍得併予裁處，故為
    第一項但書規定。」其理益明。是以前揭行政罰法中刑事法
    律處罰優先，且不再處以行政秩序罰之目的，既係因為行為
    人已接受刑罰而足資警惕，且已發生懲罰之作用，即無使行
    為人陷於雙重處罰之不利益，則關於刑事法律處罰之範圍自
    應採取實質認定，凡刑事實體法或程序法中所規定客觀上剝
    奪行為人生命、自由、財產權利，主觀上亦因制裁之嚴厲性
    、痛苦性，其強度足以造成心理強制而間接達成矯正教化目
    的之處遇手段，皆應納入其中，而不以形式上符合刑法第32
    條至第34條所定主刑及從刑種類者為限，始與前揭法律規範
    之意旨相符。(三)本件受處分人上開酒後駕駛自小客車除構成
    道路交通管理處罰條例第35條第1 項第1 款之交通違規事由
    外，亦已合於刑法第185 條之3 服用酒類不能安全駕駛動力
    交通工具而駕駛罪之構成要件，經臺灣臺中地方法院檢察署
    檢察官於斟酌受處分人之犯後態度及公共利益之維護，認以
    緩起訴處分為適當，於98年2 月6 日以98年度偵字第2660號
    為緩起訴處分，其緩起訴期間為2 年，受處分人並應於緩起
    訴期間起算日起，至緩起訴期間屆滿前2 個月止，向指定之
    公益團體、地方自治團體或社區提供120 小時之義務勞務確
    定，而該緩起訴期間已期滿，未經撤銷等情，有臺灣臺中地
    方法院檢察署98年度偵字第2660號緩起訴處分書、臺灣高等
    法院被告前案紀錄表各1 份在卷可憑。則受處分人上開違反
    刑事法律禁止規範之犯罪事實既已明確，僅因檢察官採取緩
    起訴處分之替代性刑事處遇手段，未將該案逕行起訴或聲請
    簡易判決處刑，致其後適用之刑事訴訟程序有所區別，然就
    受處分人應於緩起訴期間內提供120 小時之勞務予檢察官指
    定機構之義務觀察，其如未在上開指定期間內確實履行義務
    ，依刑事訴訟法第253 條之3 第1 項第3 款之規定，受處分
    人將遭受撤銷緩起訴處分之不利益；反之，倘其確實遵守並
    履行各項緩起訴條件，除非合於刑事訴訟法第260 條所定情
    形之一，否則受處分人即無再就同一案件遭受刑事訴追之虞
    。且按刑事訴訟法第253 條之2 規定，命被告為金錢給付、
    提供義務勞務或處遇措施，應得被告之同意，無非以該等負
    擔涉及被告之財產權之侵害及其人身自由之拘束，且產生未
    經裁判即終局處理案件之實質效果，自應考慮被告之意願。
    是上開金錢給付、提供義務勞務等各種拘束，雖形式上均非
    屬刑罰性質，仍對行為人產生實質上制裁之效果，並對行為
    人財產、自由、尊嚴等權利產生不利影響，而由除金錢給付
    部份外，其餘種類負擔均未能以金錢量化觀之，倘被告就同
    一行為所受緩起訴負擔並非金錢給付，固無從與行政罰鍰之
    金錢給付相衡量，然由前揭被告因緩起訴處分所遭受之不利
    益觀之，緩起訴處分即難與不起訴處分等量齊觀。從而，受
    處分人已因上開緩起訴處分而應負擔一定時間之勞務給付義
    務，主觀而言即具有強制性、懲罰性甚明。而受處分人經由
    緩起訴處分條件之履行，使其免於遭檢察官發動起訴程序，
    應認具有替代刑罰之效果，廣義而言，即屬前揭所稱之「實
    質刑事法律處罰」，而有行政罰法第26條第1 項「一事不二
    罰」規定之適用。
四、綜上所述，受處分人之酒後駕車行為，既經臺灣臺中地方法
    院檢察署檢察官依刑事法律處以刑罰，依行政罰法第26條第
    1 項前段之規定，即無再依道路交通管理處罰條例裁處行政
    罰鍰之餘地，受處分人據此聲明異議，非無理由，原處分關
    於罰鍰49,500元部分，自應由本院予以撤銷，並為受處分人
    不罰之諭知。另原處分關於記吊扣駕駛執照及道路交通安全
    講習部分之裁處內容，雖未據受處分人聲明異議，然按聲明
    異議屬一種司法救濟途徑，由法院審查受處分人所涉之違規
    事實是否成立，及原處分所適用之法條是否正確、裁罰是否
    適當，因法院負有司法審查之作用，對原處分失當時，應自
    為處分，就罰鍰、吊照及安全講習等處罰效果，宜為一併重
    新諭知（臺灣高等法院暨所屬法院98年法律座談會刑事類提
    案第23號決議可佐），此部分係原處分機關基於前開單一交
    通違規行為所為處分之一部，且受處分人對其中罰鍰部分已
    表明不服之旨如前，自應認其已對該案之處分全部聲明不服
    ，本院自應併予審究，且本件酒後駕車為一個違規行為，罰
    鍰、吊照及施以道路交通安全講習部分無從區分，從而，應
    認受處分人提起本件異議為有理由，本院自應將原處分撤銷
    ，另為裁罰如主文第2 項所示，以期適法。
據上論斷，應依道路交通管理處罰條例第87條第2 項，道路交通
事件處理辦法第19條前段，裁定如主文。
中    華    民    國   100    年    4     月    14    日
                  交通法庭      法  官  陳玉聰
以上正本證明與原本無異。
如不服本裁定，應於送達後5日內，向本院提出抗告狀。(須附繕
本)
                                書記官  魏愛玲
中    華    民    國   100    年    4     月    14    日